---
output-file: "renan - analises 3, 4 e 8"
---

```{r setup}
source("rdocs/renan.R")
```

```{r}
# Rodar apenas uma vez na vida!
## Instalando o tinytex(pacote apenas)
### CRAN version
#install.packages('tinytex')

### or the development version on GitHub
#remotes::install_github('rstudio/tinytex')

## Baixando o tinytex
library(tinytex)
#tinytex::install_tinytex()
```

# Desenvolvimento 
```{r}
#| label: fig-gráfico-1
#| fig-cap: "Gráfico de setores do local da escola"
G1
```

```{r}
#| label: fig-gráfico-2
#| fig-cap: "Gráfico de colunas da região da escola"
G3
```

```{r}
G4
G5
G6
G7
```

```{r}
G1A50
G3A50
G4A50
G5A50
G6A50
G7A50
```


Por meio dos gráficos, é possivel compreender as características gerais da amostra. Observando o $\ref{fig-gráfico-1}$ percebe-se que a maioria das escolas é da zona urbana. Pelo $\ref{fig-gráfico-2}$, observa-se 
##Análise 3  

Está análise tem como objetivo estimar a média das notas de portugues e matemática na população do estudo. Para isso, foram utilizadas as variáveis "NOTA_LP" e "NOTA_MT", ambas quantitativas contínuas. Para a construção do intervalo de confiança, foi suposto que ambas as notas seguem uma distribuição normal.  
O intervalo de confiança de 95% obtido para a média da nota de português foi $mi_1\in$ (183.76;190.39) e o para a média de matemática foi $mi_2\in$ (202.90;210.65).
Para a amostra de tamanho 50, por ser uma amostra menor, os intervalos de confiança de 95% para as notas são maiores: para a média da nota de português foi $mi_1\in$ (179.48;194.46) e o para a média de matemática foi $mi_2\in$ (199.82;216.64).

##Analise 4  

Nessa análise buscou-se verificar se houve melhora do resultado da Prova Brasil de 2009 para 2011. Na Prova de 2009 a média em língua portuguesa foi de 184.3 e a de matemática foi de 204.3. Para isso foram feitos dois testes de hipótese: 1°) A nota de língua portuguesa melhorou? 2°) A nota de matemática melhorou?   
Hipóteses do primeiro teste:$H_0) mi_1=184,3$,$H_1)mi_1>184,3$. 
Estatística do teste: $T=X-184,3/23.9\div \sqrt{200}$ tem distribuição de student com 199 graus de liberdade. 
Região Crítica para $a$=5%: $mi_1>187.08$
Conclusão: como a média amostral foi de 187.07, não rejeitaremos $H_0$, entretanto, por estar bem próxima da região crítica, seria necessário estudar mais a fundo para afirmar esse resultado. O P-valor deu 0.0516, que é maior porém bem próximo de  0,05, o que contribui para não rejeitar $H_0$.

Hipóteses do segundo teste:$H_0) mi_1=204.3$,$H_1)mi_1>204.3$. 
Estatística do teste: $T=X-204.3/27.9\div \sqrt{200}$ tem distribuição de student com 199 graus de liberdade. 
Região Crítica para $a$=5%: $mi_1>207.55$
Conclusão: como a média amostral foi de 206.77, não rejeitaremos $H_0$. O P-valor deu 0.1056 que é maior que 0,05, o que contribui para não rejeitar $H_0$.

Para a Amostra de tamanho 50, o processo foi similar: testes de hipótese: 1°) A nota de língua portuguesa melhorou? 2°) A nota de matemática melhorou?
Hipóteses do primeiro teste:$H_0) mi_1=184,3 $,$H_1)mi_1>184,3$. 
Estatística do teste: $T=X-184,3/26.3\div \sqrt{50}$ tem distribuição de student com 49 graus de liberdade. 
Região Crítica para $a$=5%: $mi_1>190.55$
Conclusão: Como a média amostral foi de 186.96, não rejeitamos $H_0$. O P-valor deu aproximadamente 0,2 que é maior que 0,5, o que contribui para não rejeitar $H_0$.

Hipóteses do segundo teste:$H_0) mi_1=204.3$,$H_1)mi_1>204.3$. 
Estatística do teste: $T=X-204.3/29.5\div \sqrt{50}$ tem distribuição de student com 49 graus de liberdade. 
Região Critica para $a$=5%: $mi_1>211.31$
Conclusão: Como a média amostral foi de 208.23, não rejeitamos $H_0$.

Em suma, em ambas as amostras não houve melhora das notas. O P-valor deu aproximadamente 0,15 que é maior que 0,5, o que contribui para não rejeitar $H_0$.

## Análise 8

Nesta análise comparou-se a proporção das escolas que menos de 75% de seus estudantes participaram da Prova Brasil em 2011 em relação ao local da escola e a região de localização da escola. Para isso foram utilizadas as variáveis "LOCAL" e "REG", ambas qualitativas nominais. Espera-se que as proporções mantenham a proporção geral da amostra.

```{r}
GA8
```


Como pode ser observado, 80% dessas escolas são da região urbana e a maioria (60%) são do Nordeste ou do Sudeste. O que vai de acordo com a proporção geral, em que 81.5% são da região urbana e 67.5% são da região Nordeste ou Sudeste. Na amostra de 50, só em 4 escolas menos de 75% dos estudantes participaram da Prova Brasil, o que torna extremamente difícil verificar por meio dessa amostra se há uma relação entre a região/local da escola e a baixa adesão dos estudantes na prova.


```{=latex}
	\begin{tabular} { | l |
			S[table-format = 2.2]
			S[table-format = 2.2]
			|}
	\hline
		\textbf{Estatística} & \textbf{Port} & \textbf{Mat} \\
		\hline
		Média & 187.08 & 206.78 \\
		Desvio Padrão & 23.91 & 27.97 \\
		Variância & 571.7 & 782.22 \\
		Mínimo & 129.97 & 140.71 \\
		1º Quartil & 170.76 & 186.92 \\
		Mediana & 184.64 & 206.43 \\
		3º Quartil & 206.14 & 227.12 \\
		Máximo & 251.18 & 282.63 \\
	\hline
	\end{tabular}
```

```{=latex}
	\begin{tabular} { | l |
			S[table-format = 2.2]
			S[table-format = 2.2]
			|}
	\hline
		\textbf{Estatística} & \textbf{Port} & \textbf{Mat} \\
		\hline
		Média & 186.97 & 208.23 \\
		Desvio Padrão & 26.36 & 29.6 \\
		Variância & 695.1 & 876.05 \\
		Mínimo & 132.28 & 151.58 \\
		1º Quartil & 170.52 & 186.24 \\
		Mediana & 188.21 & 208.66 \\
		3º Quartil & 204.05 & 227.51 \\
		Máximo & 251.18 & 281.78 \\
	\hline
	\end{tabular}
```

